臺灣高等法院臺中分院刑事裁定
110年度毒抗字第790號
抗  告  人  
即  被  告  張明仁



上列抗告人因違反毒品危害防制條例案件，不服臺灣彰化地方法
院中華民國110年5月20日第一審裁定（110年度毒聲字第372號，
聲請案號：臺灣彰化地方檢察署110年度毒偵緝字第97號、110年
度毒偵字第585號、110年度聲戒字第108號），提起抗告，本院
裁定如下：
    主  文
抗告駁回。
    理  由
一、抗告人即被告甲○○（下稱抗告人）抗告意旨略以：
　㈠按毒品危害防制條例修正及最高法院刑事大法庭於109年11月
    18日以109年度台上大字第3826號裁定變更適用觀察勒戒處
    遇之對象標準及頻率，為此，法務部與衛生福利部及專家學
    者業已研議修正「有無繼續施用毒品傾向評估標準紀錄表」
    就評分項目、前科紀錄有所調整，並於110年3月26日生效，
    特此敘明。
　㈡抗告人因違反毒品危害防制條例施用毒品案件，前經臺灣彰
    化地方檢察署檢察官聲請觀察、勒戒，嗣檢察官依據勒戒處
    所之陳報，認定抗告人有繼續施用毒品傾向，經臺灣彰化地
    方法院以110年度毒聲字第372號裁定抗告人需受強制戒治處
    分，惟該裁定並未附具體詳盡的理由，僅以抗告人所涉之罪
    名及檢察官附具勒戒處所之陳報，而作為裁定之理由，顯有
    裁定理由不完備之違背法令；又戒治處分旨在防止未來再犯
    之可能，復具有拘禁人身自由色彩，法院於審酌此類案件時
    ，本應更為詳加查察，倘施用毒品一律依據勒戒處所之陳報
    內容作為依據，顯有失偏頗，亦有調查未盡之違誤。
　㈢法務部○○○○○○○○民國110年5月12日中戒所衛字第11010004130
    號函檢送之「有無繼續施用毒品傾向證明書」，並未細訴何
    以判定抗告人有繼續吸食毒品傾向，評估報告到底如何評估
    認定，完全沒有說明，讓抗告人無從抗辯，亦無從認知，這
    樣結論式的裁定，恐有違刑事訴訟法相關規定，爰請求撤銷
    原裁定更為適法之裁定等語。
二、按觀察、勒戒後，檢察官或少年法院（地方法院少年法庭）
    依據勒戒處所之陳報，認受觀察、勒戒人有繼續施用毒品傾
    向者，檢察官應聲請法院裁定或由少年法院（地方法院少年
    法庭）裁定令入戒治處所強制戒治，其期間為6個月以上，
    至無繼續強制戒治之必要為止，但最長不得逾1年，毒品危
    害防制條例第20條第2項定有明文。次按有無繼續施用毒品
    傾向之評估標準，並非完全以受勒戒人勒戒後之結果為準，
    勒戒前之各種情況，仍應作為評估之依據，依勒戒處所評分
    說明手冊規定，係以前科紀錄與行為表現、臨床評估、社會
    穩定度，三項合併計算分數，每一大項皆有靜態因子與動態
    因子。而關於有無繼續施用毒品傾向之評估標準，法務部業
    於110年3月26日以法矯字第11006001760號函修正頒布「有
    無繼續施用毒品傾向評估標準紀錄表」、「有無繼續施用毒
    品傾向評估標準評分說明手冊」，上開評分說明手冊載明判
    定之原則：「受觀察勒戒人入所後，經過2週時間的觀察、
    勒戒，由處所及醫療人員依據其各項紀錄、資料及觀察勒戒
    期間之行為表現，加以評分。在勒戒人入所4至6週後，可再
    做一次評估以做必要之評分修正。每一大項皆有靜態因子與
    動態因子。先以靜態因子分數評分，靜態因子分數總分在60
    分（含）以上為『有繼續施用毒品傾向』；60分以下，與動態
    因子分數相加，如果總分在60分（含）以上，為『有繼續施
    用毒品傾向』」，又評估標準紀錄表及說明手冊中「前科紀
    錄與行為表現」之第1題及第3題之計分方式修正如下(餘無
    修正)：㈠第1 項「毒品犯罪相關司法紀錄」：計分方式修正
    為每筆(次)5分，總分上限為10分；㈡第3項「其他犯罪相關
    紀錄」：計分方式修正為每筆（次）2分，總分上限為10分
    。故有無「繼續施用毒品傾向」，係依具體個案之臨床實務
    及相關事證等情綜合判定，有其相當之專業依據及標準，且
    涉及專門醫學，又衡酌強制戒治之目的，係為協助施用毒品
    者戒斷毒品之心癮及身癮所為之一種保安處分類型，而該評
    估標準係將與判斷有無繼續施用傾向之相關因素加以列舉及
    量化，適用於每一位受觀察、勒戒處分之人，具一致性、普
    遍性、客觀性，以利執法者判定受勒戒人有無繼續施用毒品
    傾向，倘其評估由形式上觀察，無擅斷或濫權等明顯不當情
    事，法院應予尊重。
三、經查：
　㈠本件抗告人前於民國109年9月8日13時許，在彰化縣○○鄉○○路
    0段00巷00弄00號1之1套房內，施用第一級毒品海洛因及第
    二級毒品甲基安非他命各1次，經臺灣彰化地方檢察署檢察
    官聲請觀察勒戒，經原審以109年度毒聲字第400號裁定命入
    勒戒處所觀察、勒戒執行後，經法務部○○○○○○○○附設勒戒處
    所評估結果，認抗告人：⑴前科紀錄與行為表現得27分（靜
    態因子：毒品犯罪相關司法紀錄2筆，上限10分，得分10分
    ，首次毒品犯罪年齡21至30歲，得分5分，無其他犯罪相關
    紀錄，得分0分，入所時尿液毒品檢驗有多重毒品反應，上
    限10分，得分10分，共計25分；動態因子：持續於所內抽菸
    ，得分2分），⑵臨床評估得31分（靜態因子：有多重毒品<
    海洛因、安非他命>濫用，得分10分，有菸種類濫用，得分2
    分，有注射使用方式，得分10分，使用期間為1個月至1年，
    得分5分，共計27分；動態因子：無精神疾病共病，得分0分
    ，臨床綜合評估中度，得分4分，共計4分），⑶社會穩定度
    得5分（靜態因子：有廚師之全職工作，得分0分，家人無藥
    物濫用，得分0分，共計0分；動態因子：入所後無家人訪視
    ，得分5分，出所後非與家人同住，得分5分，上限5分，共
    計5分），以上⑴至⑶項合計63分（其中靜態因子分數共計52
    分、動態因子分數共計11分），而綜合判斷為「有繼續施用
    毒品傾向」等情，有上開裁定及法務部○○○○○○○○110年5月12
    日中戒所衛字第11010004130號函所檢附110年5月11日「有
    無繼續施用毒品傾向證明書」及「有無繼續施用毒品傾向評
    估標準紀錄表（2021年3月版）」附卷可稽（見臺灣彰化地
    方檢察署110年度毒偵緝字第97號卷第26至29頁、臺灣彰化
    地方法院109年度毒聲字第400號卷第7、17頁）。而上開評
    估除詳列各項靜態因子、動態因子之細目外，並有各細目之
    配分、計算及上限，且均係勒戒處所醫師及相關專業知識經
    驗人士，依據其臨床實務及具體事證，在執行觀察、勒戒期
    間，依主管機關即法務部訂頒之評估基準進行，依其專業知
    識經驗，評估抗告人之人格特質、臨床徵候、環境相關因素
    所為之綜合判斷，不僅有實證依據，更有客觀標準得以評比
    ，尚非評估之醫師所得主觀擅斷，具有科學驗證所得之結論
    ，並非一罪多罰，且在客觀上並無逾越裁量標準，自得憑以
    判斷抗告人有無繼續施用毒品傾向，法院亦宜予尊重，況前
    開各項分數之計算並無錯漏，且係經依前揭修正後之評估標
    準予以評定後，總得分在60分以上，則抗告人確有繼續施用
    毒品之傾向，而達應施以強制戒治之標準，原審依檢察官之
    聲請裁定抗告人令入戒治處所施以強制戒治，於法並無不合
    。抗告意旨質疑勒戒處所之評估報告未詳細說明如何認定抗
    告人有繼續施用毒品傾向云云，顯屬無據，尚難憑採。
　㈡按毒品危害防制條例所規定之觀察、勒戒或強制戒治處分，
    其立法意旨在幫助施用毒品者戒除毒癮，該處分之性質非為
    懲戒行為人，而係為防止再次施用毒品之危險性，目的係在
    戒除施用毒品身癮及心癮之措施，且強制戒治係導入療程之
    觀念，針對行為人將來之危險所為預防、矯治措施之保安處
    分，以達教化與治療之目的，可謂刑罰之補充制度，從而毒
    品危害防制條例本身所規定之強制戒治等保安處分，雖兼具
    自由刑之性質，卻有刑罰不可替代之教化治療作用；是該條
    例第20條第2項後段規定，係屬強制規定，只需觀察、勒戒
    後，經評定受觀察、勒戒人有繼續施用毒品傾向者，檢察官
    即應聲請法院裁定令入戒治處所施以強制戒治。查，本件抗
    告人既有施用海洛因及甲基安非他命之犯罪事實，並由原審
    法院裁定送勒戒處所執行觀察、勒戒處分後，經法務部○○○○
    ○○○○依個案之臨床實務及具體事證，專業評估判定抗告人仍
    有繼續施用毒品傾向，而尚未戒除毒癮，則為降低其再次施
    用毒品之危險性，自有依法施以強制戒治之必要。
　　是原審裁定抗告人令入戒治處所強制戒治，核屬適法有據。
    又原裁定既已援引卷內所附之「有無繼續施用毒品傾向證明
    書」及「有無繼續施用毒品傾向評估標準紀錄表」等資料作
    為審酌抗告人是否需入戒治處所施以強制戒治之依據，原裁
    定即無違誤或不當之處。抗告意旨空言指摘原裁定有未附具
    詳盡理由之違背法令等語，亦無可採。
四、綜上所述，原審因認檢察官之聲請為有理由，依毒品危害防
    制條例第20條第2項規定，裁定抗告人令入戒治處所施以強
    制戒治，其期間為6個月以上，至無繼續強制戒治之必要為
    止，但最長不得逾1年。經核無不合，抗告人徒執前詞提起
    抗告，指摘原裁定不當，為無理由，應予駁回。
五、據上論斷，依刑事訴訟法第412條，裁定如主文。
中　　華　　民　　國　　110 　年　　6 　　月　　25　　日
          刑事第九庭　  審判長法　官　紀  文  勝
                              法　官　賴  妙  雲
                              法　官　姚　勳　昌
以上正本證明與原本無異。                   
不得再抗告。
                              書記官  溫  尹  明    

中　　華　　民　　國　　110 　年　　6 　　月　　25　　日